臺灣臺南地方法院民事裁定
                                  109年度家調裁字第136號
聲  請  人  張ＯＯ

相  對  人  張ＯＯＯ


上列當事人間請求減輕或免除扶養義務事件，本院裁定如下：
    主      文
⒈聲請人張ＯＯ對於相對人張ＯＯＯ之扶養義務，應予免除。
⒉程序費用新台幣1,000元由相對人負擔。
    事實及理由
一、本件聲請減輕或免除扶養義務事件，為兩造不得處分之事項
    ，然聲請人主張對於相對人有免除扶養義務之事實存在，為
    相對人所不爭執，兩造復依據家事事件法第33條第1項，合
    意聲請法院為裁定，此有民國109年10月28日合意程序筆錄
    在卷可稽，本院自應依前揭規定為裁定。
二、按直系血親相互間，互負扶養之義務，民法第1114條第1款
    固有明文。惟按受扶養權利者有下列情形之一，由負扶養義
    務者負擔扶養義務顯失公平，負扶養義務者得請求法院減輕
    其扶養義務：對負扶養義務者、其配偶或直系血親故意為
    虐待、重大侮辱或其他身體、精神上之不法侵害行為。對
    負扶養義務者無正當理由未盡扶養義務。受扶養權利者對負
    扶養義務者有前項各款行為之一，且情節重大者，法院得免
    除其扶養義務。民法第1118條之1第1項、第2項亦有明文。
三、本件聲請意旨略以：相對人為聲請人之母親，聲請人記得年
    幼時，時常被相對人棄寄於賭場、茶室及親友家，少則1、2
    日，多則數月，期間三餐不一定有的吃，睡覺也要躲著睡。
    因相對人嗜賭，讓年幼的聲請人受盡身心折磨，直到聲請人
    與張ＯＯ結婚後才有所改善。父親即張ＯＯ當時任軍職，為了照
    顧聲請人及弟弟，於68年1月1日退役，相對人並未同住，只
    有要錢才會返家。又因相對人嗜賭，在外欠債，時常返家向
    父親索錢，將父親積蓄花光殆盡，致使在73至79年間，父親
    以借貸度日，直到聲請人國三那年，父親表示無能力供聲請
    人念高中，79年5月10日聲請人投入軍旅，之後相對人仍未
    放過聲請人及父親，四處借錢，讓聲請人莫名其妙背了人情
    及大筆的金錢黑鍋。96年4月25日，父逝，留下新台幣（下
    同）80萬元及軍眷配宅的公寓給相對人，及配偶可領的半俸
    ，同年8月中聲請人就未再與相對人及弟弟聯絡，直至二空
    改建完成要交屋期間，才有聯絡，此時才知道相對人和弟弟
    已經把父親留下的遺產花光，還欠錢，房子尚未交屋就抵賣
    了。現在聲請人有慢性病（糖尿病）在身，已與配偶離婚，
    有二個小孩要養，實無力扶養相對人。為此，聲請聲請人對
    於相對人之扶養義務予以免除等語。
四、經查：
  ㈠聲請人等主張兩造為母子關係乙節，業據提出戶籍謄本為憑
    ，並經本院依職權查調相對人戶籍資料，有個人戶籍資料查
    詢結果在卷可參，可信聲請人對於相對人負有法定扶養義務
    。
　㈡又經調查，相對人目前為臺南市政府社會局服務個案，經臺
    南市政府社會局於109年7月7日將相對人安置於臺南市私立
    愛惠老人養護中心，雖相對人按月領有半俸19,119元，但據
    社會局社工到庭陳稱：社會局負擔的一萬八千元只有養護費
    用，不包含其他就醫等其他費用。自費的部分要看機構收費
    標準，就相對人狀況來說，如果不包含因為住院還要請看護
    ，每個月不足的費用大概五千多元。…案長子沒有任何意願
    負擔相對人的費用，長子說從小就沒有跟相對人同住，…。
    小兒子也有聯繫過，但是找不到人，…。從系統的查詢資料
    ，除了半俸以外，沒有其他的財產所得等語。 可認，相對
    人之自有收入及財產，顯不足負擔養護中心之費用，確有受
    聲請人扶養之需要，亦可認定。
  ㈢然聲請人主張伊年幼時，時常被相對人棄寄於賭場、茶室及
    親友家，居無定所，三餐無以為繼，之後相對人結婚，聲請
    人才有穩定住所，但因相對人嗜賭，平日未居住家中，需要
    錢時才會返家索錢，將父親積蓄花光殆盡，父親靠借貸度日
    以養活聲請人及弟弟，直到聲請人國三那年，父親表示無能
    力供聲請人念高中，聲請人因而投入軍旅，相對人未曾盡過
    母親之責任乙節，不但為相對人所不爭執，到庭社工亦陳稱
    ：兩造之家庭關係確實很複雜，經社會局瞭解後，是社會局
    告知聲請人可向法院聲請免扶養義務等語在卷。兩造並於調
    解期日就下列事實，製作合意程序筆錄在案：
　⒈相對人從聲請人出生之後，即未照顧、扶養聲請人。
  ⒉聲請人主張免除扶養義務之事實。
  ⒊相對人領有其配偶張ＯＯ（歿）之半俸新台幣19,119元。
  ㈣綜上調查，相對人未婚生下聲請人後，將聲請人交由母親、
    姊妹等親友照顧，卻未支付任何扶養費用，以致親友均不願
    長期照顧聲請人。待相對人將聲請人接回，竟將聲請人帶至
    賭場、風化場所生活，並未提供聲請人穩定而健全之生活環
    境。嗣相對人結婚，聲請人始有穩定之生活環境，但因相對
    人沉迷於賭博，對於聲請人鮮少關心，相對人之配偶於聲請
    人國中畢業，安排聲請人離家就讀軍校，聲請人乃步入軍職
    迄今，相對人於聲請人成年之前無正當理由而未盡扶養義務
    ，且情節已達重大之程度。從而，聲請人請求免除對於相對
    人之扶養義務，核與民法第1118條之1第2項之規定相符，為
    有理由，應予准許。
五、依家事事件法第33條、第97條，非訟事件法第21條第2項、
    第24條第1項，民事訴訟法第78條，裁定如主文。
中　　華　　民　　國　　109 　年　　12　　月　　18　　日
                    家事法庭    法　官　許蕙蘭
以上正本係照原本作成。
如對本裁定抗告須於裁定送達後10日內向本院提出抗告狀及其繕
本，並應繳納抗告費新臺幣1,000元。
中　　華　　民　　國　　109 　年　　12　　月　　18　　日
                                書記官　林書婷